【裁判字號】    91,訴,1623
【裁判日期】    920122
【裁判案由】    給付理賠金
【裁判全文】
臺灣臺南地方法院民事判決  九十一年度訴字第一六二三號
    原      告  新光產物保險股份有限公司
    法定代理人  甲○○
    訴訟代理人  乙○○
    被      告  丙○○
右當事人間請求給付理賠金事件，本院判決如左：
    主    文
被告應給付原告新臺幣壹佰肆拾萬元，及自民國九十一年六月二十九日起至清償日止
，按週年利率百分之五計算之利息。
訴訟費用由被告負擔。
    事    實
甲、原告方面：
一、聲明：求為判決如主文所示。
二、陳述：
（一）原告承保被告所有車牌號碼ＴＣ─三七０三號自小客車之強制汽車責任保險，
      詎被告於民國八十九年十二月十六日十六時十五分許，酒後駕駛該自小客車，
      行經省道台一線南下二百八十七點三公里處，不慎撞及訴外人UBONKAI
      PHIRAON （泰籍人士）致死，原告乃依強制汽車責任保險法第二十八條規定，
      直接給付該訴外人之受益人SWAI TEESURA等人死亡保險金新臺幣（下同）一百
      四十萬元。
（二）原告於賠償訴外人UBONKAI  PHIRAON之受益人SWAI TEESURA等人後，即因被告
      有酒醉駕車之重大可歸責事由，而依強制汽車責任保險法第二十七條第一款之
      規定取得求償權。此權利之取得係因被告於交通事故發生當時其酒精濃度高達
      每公升０點四一毫克，仍駕駛車輛穿梭於道路上，此舉具有高度之危險性，自
      應予遏止，原應不給予強制汽車責任保險之保障，惟為保障無辜之交通事故受
      害人，方將之納入強制汽車責任保險法，然仍應於法律上使此類加害人負終局
      責任，方為公平，故於強制汽車責任保險法第二十七條中明文賦予保險人求償
      權。
（三）被告明知其飲酒後不可駕車竟仍駕車行駛於道路上，顯已違反保護他人之法律
      ，自有可歸責之事由，原告自得請求被告償還上開給付之死亡保險金額，為此
      提起本件訴訟。
三、證據：提出保單查詢資料、車禍肇事查證資料表、出險匯總資料查詢、舉發違反
    道路交通管理事件通知書、臺灣臺南地方法院檢察署相驗屍體證明書及戶口名簿
    各一紙為證。
乙、被告方面：
一、聲明：求為判決：(一)駁回原告之訴。(二)訴訟費用由原告負擔。
二、陳述：本件被告對於臺灣省車禍行車事故覆議鑑定委員會之鑑定，並無意見，但
    本件車禍之發生雙方均有過失，被告不應負擔全部之責任。
丙、本院依職權調取本院九十年度交簡字第八十號過失致死案件刑事卷宗（含本院九
    十年度交訴字第一六０號及臺灣臺南地方法院檢察署九十年度偵字第三三四二號
    、八十九年度相字第一七０二號卷宗），並依職權函請臺灣省車輛行車事故覆議
    鑑定委員會鑑定本件車禍肇事責任之歸屬。
    理    由
一、本件原告起訴主張：原告承保被告所有車牌號碼ＴＣ─三七０三號自用小客車之
    強制汽車責任保險，詎被告於八十九年十二月十六日十六時十五分許，酒後駕駛
    該自小客車，行經省道台一線南下二百八十七點三公里處，不慎撞及被害人
    UBONKAI  PHIRAON（泰國籍人士）致死，原告乃依強制汽車責任保險法第二十八
    條規定，直接給付該被害人之受益人SWAI TEESURA等人死亡保險金一百四十萬元
    。被告明知其飲酒後不可駕車，竟仍駕車行駛於道路上，顯已違反保護他人之法
    律，自有可歸責之事由，原告自得依同法第二十七條規定，請求被告償還上開給
    付之死亡保險金額等情，爰依強制汽車責任保險法第二十七條第一款規定，求為
    命被告應給付原告一百四十萬元並加計法定遲延利息之判決。被告則以：伊對於
    臺灣省車禍行車事故覆議鑑定委員會之鑑定，並無意見，但本件車禍之發生雙方
    均有過失，伊不應該負擔全部之責任等語，資為抗辯。
二、原告前開主張之事實，已據提出保單查詢資料、車禍肇事查證資料表、出險匯總
    資料查詢、舉發違反道路交通管理事件通知書、臺灣臺南地方法院檢察署相驗屍
    體證明書及戶口名簿各一件為證，且經本院依職權調取本院九十年度交簡字第八
    十號過失致死案件刑事卷宗核閱無訛，應堪信為真實。
三、被告雖辯稱：本件車禍之發生雙方均有過失，被告不應負擔全部責任云云；然查
    ：按汽車行經彎道時，應減速慢行，作隨時停車之準備；汽車行駛時，駕駛人應
    注意車前狀況，並隨時採取必要之安全措施；汽車駕駛人飲用酒類或其他類似物
    後其吐氣所含酒精濃度超過每公升○‧二五毫克或血液中酒精濃度超過百分之○
    ‧○五以上者，不得駕車，道路交通安全規則第九十三條第一項第三款、第九十
    四條第三項及第一百十四條第一項第二款分別定有明文。查本件被告駕車行經前
    述肇事地點，應注意前揭道路交通安全規則之規定，而當時天候晴朗，日間自然
    光線，路面乾燥無缺陷，道路上未有任何障礙物，視距復屬良好，客觀上並無不
    能注意之情事，有道路交通事故調查報告表及現場照片六幀附於台灣台南地方法
    院檢察署八十九年度相字第一七０二號相驗卷宗可稽，惟被告於酒後酒精濃度每
    公升達０點四一毫克時，明知不能安全駕駛，仍冒然肇車行駛，且行經彎道，未
    減速慢行，作隨時停車之準備，猶以約六十至七十公里之時速行進，亦未注意車
    前狀況，並偏離車道，致撞及逆向騎乘腳踏車於慢車道之被害人UBONKAI
    PHIRAON致死，有道路交通事故調查報告表事故現場圖及偵訊（調查）筆錄附於
    前開相驗卷宗可參，則被告之過失駕駛行為與被害人UBONKAI  PHIRAON之死亡結
    果間有相當因果關係，至為灼然。而被害人UBONKAI  PHIRAON逆向騎乘腳踏車行
    駛於慢車道，固有違反道路交通安全規則，惟本件縱被害人UBONKAI  PHIRAON遵
    行方向在慢車道上行駛，但當被告酒醉駕駛小客車，行經彎道，未減速慢行，作
    隨時停車之準備，且未注意車前狀況，偏離車道而行駛至前述肇事地點時，仍會
    發生撞及被害人UBONKAI  PHIRAON致死之結果。因之，被害人UBONKAI  PHIRAON
    逆向騎乘腳踏車於慢車道與其發生死亡之結果間，顯無相當因果關係。準此，被
    告之過失駕駛行為為本件車禍之肇事原因，被害人UBONKAI  PHIRAON（泰國籍人
    士）則無肇事因素，堪予認定。而台灣省台南區車輛行車事故鑑定委員會及台灣
    省車輛行車事故覆議鑑定委員會亦同此認定，有該會九十年五月九日南鑑字第九
    ００四八九號鑑定意見書附於本院九十年度交訴字第一六０號過失致死案件刑事
    卷宗及九十一年十一月十二日府覆議字第九一二二四一號函在卷足憑。從而，被
    告辯稱：其不應負擔全部責任云云，委非足取。
四、按被保險汽車發生汽車交通事故，加害人有酒醉而駕車之情事者，保險人仍應依
    本法規定給付保險金，但得在給付金額範圍內向加害人求償，強制汽車責任保險
    法第二十七條第一款有明文規定。參諸責任保險之特性，固係透過保險制度以減
    輕被保險人於保險事發生時，對於被害人之賠償責任。然為避免道德危險及被保
    險人之惡意行為，責任保險中亦約定若干除外不保之事項，於被保險人有惡意行
    為時，保險人得拒絕履行理賠義務，由惡意行為人負終局之賠償責任。本件被告
    前向原告投保強制汽車責任保險，惟因強制汽車責任保險法之主要目的，在於保
    障汽車交通事故受害人於保險事故發生時能迅速受償，此由該法第一條即開宗明
    義規定「為使汽車交通事故所致體傷、殘廢或死亡之受害人，迅速獲得基本保障
    ，並維護道路交通安全，特制訂本法」可知。又該法為避免道德危險、維護公序
    良俗及符合社會正義公道之原則，另於第二十七條明文規定若干除外不保之情形
    ，並於同條第一款規定：「酒醉或吸食毒品、迷幻藥而駕車者。」保險人仍應依
    本法規定給付保險金，但得在給付金額範圍內，向加害人求償。亦即若循一般責
    任保險之特性、於被保險人有道德危險及惡意行為時，保險人得拒絕賠償，將使
    被害人無法迅速獲得保障，且與強制汽車責任保險法保護被害人之目的相違。故
    一方面強制保險人須對被害人負賠償之義務，以保障被害人；但另一方面則賦予
    保險人直接向加害人求償之權利，以平衡保險人及被保險人間之權利義務關係，
    使被保險人對於自己之惡意行為負終局賠償責任。職是，本件保險責任之發生，
    既肇因於被告酒後不能安全駕駛車輛所致，被告自應負終局之賠償責任。從而，
    原告依前揭規定，請求被告給付原告一百四十萬元，及自支付命令送達之翌日即
    九十一年六月二十九日起至清償日止，按週年利率百分之五計算之利息，為有理
    由，應予准許。
五、據上論結：本件原告之訴有理由，依民事訴訟法第七十八條，判決如主文。
中      華      民      國    九十二    年      一      月    二十二    日
                                臺灣臺南地方法院民事第四庭
~B法      官  張季芬
右為正本係照原本作成
如對本判決上訴，須於判決送達後廿日內向本院提出上訴狀
中      華      民      國    九十二    年      一      月    二十二    日
~B法院書記官  汪姿秀


司法院資訊處製作；財團法人民間司法改革基金會備份。
